【裁判字號】    98,訴,1677
【裁判日期】    981103
【裁判案由】    債務人異議之訴
【裁判全文】
臺灣桃園地方法院民事判決              98年度訴字第1677號
原      告  丙○○
訴訟代理人  甲○○律師
被      告  永豐商業銀行股份有限公司
法定代理人  丁○○
訴訟代理人  乙○○
上列當事人間債務人異議之訴事件，本院於民國98年10月20日言
詞辯論終結，判決如下：
    主  文
確認被告對原告依臺灣臺北地方法院七十四年度訴字第九九七四
號民事確定判決、臺灣臺北地方法院板橋分院民國七十六年十月
二十九日北板分元民字第三八二七八號債權憑證所載債權，在超
過附表二所示債權範圍之部分不存在。
本院九十八年度司執字第五三七四六號強制執行事件所為之強制
執行程序，在超過附表二所示債權範圍之部分應予撤銷。
被告所持臺灣臺北地方法院七十四年度訴字第九九七四號民事確
定判決、臺灣臺北地方法院板橋分院民國七十六年十月二十九日
北板分元民字第三八二七八號債權憑證，就超過如附表二所示利
息、違約金債權之範圍部分，對原告不得為強制執行。
原告其餘之訴駁回。
訴訟費用由被告負擔四分之三，餘由原告負擔。
    事  實  及  理  由
甲、原告起訴主張，原告前經臺灣臺北地方法院以74年度訴字第
    9974號民事確定判決（下稱系爭判決）命原告應給付被告如
    附表一所示新臺幣（下同）649,600 元之本金及利息、違約
    金。被告嗣於74年間以系爭判決為執行名義聲請強制執行，
    因僅受償執行費用，故經臺灣臺北地方法院板橋分院於民國
    76年10月29日發給北板分元民執宿字第38278 號債權憑證（
    下稱系爭債權憑證）。之後被告迄至98年9 月3 日始持系爭
    債權憑證向鈞院民事執行處聲請制執行，並經鈞院民事執行
    處於98年9 月7 日以98年度司執字第53746 號受理在案並扣
    押被告在臺灣銀行南崁分行之存款2,683,146 元。被告雖執
    系爭債權憑證為執行名義，然其請求權是否已罹於時效，仍
    應依原執行名義即系爭判決所載之請求權是已罹於時效為斷
    。而被告既係於74年間以系爭判決為執行名義聲請強制執行
    ，經臺灣臺北地方法院板橋分院於76年10月29日核發系爭債
    權憑證，因此，其時效期間應自76年10月29日重新起算，並
    依民法第137 條第3 項之規定延長5 年，其期間並無其他時
    效中斷或不完成之事由，故被告之請求權時效應於81年10月
    29日即已完成。又利息債權乃本金債權之從權利，違約金債
    權以借款本金債權存在為前提，亦屬從權利之性質，故本金
    債權之請求權既因時效而消滅，利息及違約金之請求權亦同
    其命運而時效消滅為是，且實務上就此問題並無一致性之認
    定標準，倘無法按照民法第146 條之規定予以適用，勢必造
    成適用法律之紊亂及裁判無法一致性之缺陷。綜上所述，被
    告遲於98年9 月3 日始持系爭債權憑證向鈞院聲請強制執行
    ，原告自得依民法第137 條第3 項、第144 條第1 項之規定
    拒絕給付。為此，爰依強制執行法第14條第1 項前段之規定
    ，提起本件訴訟等語。並為訴之聲明：(1)鈞院98年度司執字
    第53746 號所為之強制執行事件程序應予撤銷。(2)被告不得
    持系爭判決、系爭債權憑證對原告強制執行。(3)確認被告依
    系爭判決、系爭債權憑證等執行名義，請求原告應給付被告
    如附表一所示之本金649,600 元暨其利息、違約金等之請求
    權不存在。(4)訴訟費用由被告負擔。
乙、被告則以：原告於74年2 月16日擔任訴外人久元建材有限公
    司向被告借款64萬元、16萬元之連帶保證人，此債權為一般
    消費借貸之借款債權，其請求權時效應適用民法第125 條規
    定為15年。而我國民法就時效抗辯乃採「抗辯權發生主義」
    ，而非「請求權消滅主義」，故原告主張系爭判決所示之請
    求權已罹於時效，債權即不存在，實有誤解。又已發生之利
    息及違約金債權，皆為獨立之債權，其時效應與原本本金時
    效分別計算，且違約金係因債務人給付遲延時，債權人始得
    請求，既非定期給付之債，與民法第126 條所規定之性質不
    同，其時效期間應為15年。雖被告所執之執行名義對於本金
    及超過5 年以上之利息與超過15年以上之違約金部分之請求
    權已罹於時效，惟被告於98年9 月3 日聲請對原告強制執行
    ，即生時效中斷之效力，故被告對於自93年9 月3 日起至98
    年10月9 日止（原告拒絕給付意思表示送達前）已發生之利
    息債權，及自83年9 月3 日起至98年10月9 日止已發生之違
    約金債權，被告仍得對原告請求清償，被告之請求權並非不
    存在等語，資為抗辯。並為答辯聲明：駁回原告之訴。
丙、得心證之理由：
一、兩造不爭執之事項：原告於74年2 月16日擔任訴外人久元建
    材有限公司向被告借款64萬元、16萬元之連帶保證人，嗣原
    告經臺灣臺北地方法院以系爭判決命原告應與其餘債務人連
    帶給付被告如附表一所示之本金649,600 元暨其利息、違約
    金。被告則於74年間以系爭判決為執行名義聲請強制執行，
    因僅受償執行費用，故經臺灣臺北地方法院板橋分院於76年
    10月29日發給系爭債權憑證。後被告迄至98年9 月3 日始持
    系爭債權憑證向本院聲請強制執行，並經本院以98年度司執
    字第53746 號受理在案及扣押被告在臺灣銀行南崁分行之存
    款2,683,146 元等事實，除為兩造不爭執外，並有系爭債權
    憑證、民事強制執行聲請狀、保證書各1 份、借據2 紙附卷
    可稽（均為影本，見本院卷第5 頁至第9 頁、第28頁至第30
    頁）及經本院依職權調閱本院98年度司執字第53746 號強制
    執行事件卷宗查核無誤，足堪認定為真實。
二、兩造於98年10月20日本院言詞辯論時（見本院卷第22頁），
    協議簡化爭點為：
（一）上開借款債權本金之消滅時效為何？
（二）上開借款之利息及違約金之請求權消滅時效為何？
三、本院之判斷：
（一）按請求權，因15年間不行使而消滅，民法第125 條前段定
      有明文。本件被告對原告基於上述保證之法律關係所生之
      債權，其請求權時效期間為15年，而被告於76年10月29日
      經法院發給系爭債權憑證，其請求權雖因之中斷重行起算
      ，惟被告迄至98年9 月3 日始再持系爭債權憑證向本院聲
      請制執行，顯見被告對原告之上開原本債權，已逾15年之
      時效期間甚明。此部分原告雖主張被告對原告之原本債權
      ，時效期間應自76年10月29日重新起算，並依民法第137
      條第3 項之規定延為5 年，其期間並無其他時效中斷或不
      完成之事由，故被告之請求權時效應於81年10月29日即已
      完成等語。然按時效中斷者，自中斷之事由終止時，重行
      起算。因起訴而中斷之時效，自受確定判決，或因其他方
      法訴訟終結時，重行起算。經確定判決或其他與確定判決
      有同一效力之執行名義所確定之請求權，其原有消滅時效
      期間不滿5 年者，因中斷而重行起算之時效期間為5 年，
      民法第137 條定有明文。本件被告對原告之上開基於保證
      之法律關係所生債權，其原有之消滅時效期間既為15年，
      而非「不滿5 年者」，則中斷後重行起算之時效期間自仍
      為15年，而非將原來不滿5 年之時效期間延為5 年，是原
      告此部分之主張，顯屬誤解法律之規定，並不足採。然即
      使被告請求權之時效自76年10月29日經法院發給系爭債權
      憑證後重行起算，迄至98年9 月3 日被告再持系爭債權憑
      證向本院聲請強制執行，既已逾20年，自亦屬消滅時效期
      間已完成，足資認定，是原告上開有誤之主張，核尚不影
      響此部分判斷之結果。
（二）再按利息、紅利、租金、贍養費、退職金及其他1 年或不
      及1 年之定期給付債權，其各期給付請求權，因5 年間不
      行使而消滅，民法第126 條亦有明文。且按消滅時效完成
      ，債務人僅取得為拒絕給付之抗辯權而已，其請求權並非
      當然消滅，原本債權已罹於時效，但於債務人為時效抗辯
      前，其利息及違約債權仍陸續發生，而已發生之利息及違
      約金並非民法第146 條所稱之從權利，其請求權與原本請
      求權各自獨立，消滅時效亦分別起算，原本請求權雖已罹
      於消滅時效，已發生之利息及違約金請求權並不因而隨同
      消滅；又消滅時效，自請求權可行使時起算，民法第128
      條定有明文。而消滅時效完成，僅債務人取得拒絕履行之
      抗辯權，得執以拒絕給付而已，其原有之法律關係並不因
      而消滅。故原本債權縱已罹於時效，但在債務人行使該抗
      辯權之前，仍得陸續發生利息及違約金債權。此項已為獨
      立債權之利息及違約金，既與原本債權各有其時效期間及
      起算期，自不能因債務人抗辯原本債權罹於時效而隨同消
      滅；違約金係因債務人給付遲延時，債權人始得請求，既
      非定期給付之債，與民法第126 條所規定之性質不同，其
      時效期間應為15年（最高法院97年度台上字第477 號、96
      年度台上字第2540號、95年度台上字第633 號裁判意旨足
      資參考）。可知利息之請求權時效為5 年；違約金之請求
      權時效則為15年。至原告所主張利息債權及違約金債權乃
      本金債權之從權利，故本金債權之請求權因時效而消滅時
      ，利息及違約金之請求權亦同其命運而時效消滅等語，則
      核與上開說明未合，並不足採。準此，被告對原告之債權
      中，原本債權雖已罹於時效，然自被告於98年9 月3 日向
      本院聲請強制執行回溯前5 年之利息債權及回溯前15年之
      違約金債權，依上開說明，自尚未罹於時效，足堪認定無
      誤。亦即被告就此未罹於時效部分之利息、違約金債權，
      對於原告聲請強制執行，並無不合。又消滅時效完成，僅
      債務人取得拒絕履行之抗辯權，得執以拒絕給付而已，其
      原有之法律關係並不因而消滅，故原本債權縱已罹於時效
      ，但在債務人行使該抗辯權之前，仍得陸續發生利息及違
      約金債權，業經說明如上，是本件原告於98年10月12日收
      受本件起訴狀繕本之送達前（見本院卷第17頁送達證書所
      載）所生之利息及違約金債權，自仍得請求被告給付無誤
      。
（三）綜上所述，原告所主張被告對原告依系爭判決、系爭債權
      憑證就本金債權部分及逾附表二所示之利息、違約金債權
      之範圍部分，均已罹於時效，而請求確認該部分之債權不
      存在，為有理由，應予准許；至原告所請求確認被告如附
      表二所示之債權亦不存在之部分，則為無理由，應予駁回
      。又原告請求撤銷本院98年度司執字第53746 號強制執行
      事件在超過附表二所示債權範圍之部分所為之強制執行程
      序，亦為有理由，應予准許；至其餘強制執行程序部分，
      原告請求亦應撤銷，則為無理由，應予駁回。另原告所請
      求被告不得持系爭判決、系爭債權憑證對原告為強制執行
      之部分，就超過如附表二所示利息、違約金之債權範圍部
      分，為有理由，應予准許；逾此範圍之部分，則為無理由
      ，應予駁回。
三、本件事證已臻明確，兩造其餘攻擊防禦方法及舉證，核於判
    決之基礎及結果無影響，無庸一一論列，附此敘明。
據上論結，本件原告之訴為一部有理由，一部無理由，依民事訴
訟法第79條，判決如主文。
中    華    民    國    98    年    11    月    3     日
              民事第二庭    法  官  張震武
以上正本係照原本作成
如對本判決上訴，須於判決送達後20日內向本院提出上訴狀
中    華    民    國    98    年    11    月    3     日
                            書記官  顏伯儒
附表一：
┌───────┬─────────────┬───────────┐
│債權原本      │利息                      │違約金                │
├───────┼─────────────┼───────────┤
│新臺幣649,600 │自民國74年5月18日起至98年 │(1)自74年6 月18日起至74│
│元            │9 月7 日止，按年息10.75%  │  年12月17日止，按年息│
│              │計算。                    │  1.075% 計算。       │
│              │                          │(2)自74年12月18日起至98│
│              │                          │  年9 月7 日止，按年息│
│              │                          │  2.15%計算。         │
└───────┴─────────────┴───────────┘
附表二：
┌─────────────┬───────────┬───────┐
│利息                      │違約金                │備  註        │
├─────────────┼───────────┼───────┤
│自93年9 月3 日起至98年10月│自83年9月3日起至98年10│本金債權新臺幣│
│11日止，按年息10.75%計算。│月11日止，按年息2.15% │649,600 元及逾│
│                          │計算。                │左列範圍之利息│
│                          │                      │、違約金債權部│
│                          │                      │分，均已經原告│
│                          │                      │行使消滅時效抗│
│                          │                      │辯權而不存在。│
└─────────────┴───────────┴───────┘


司法院資訊處製作；財團法人民間司法改革基金會備份。
